台灣高等法院民事判決　九十一年度上易字第七六號
　　　上　訴　人　丙○○
　　　　　　　　　甲○○
　　　　　　　　　乙○○
　　　訴訟代理人　陳伽瑜
　　　被 上訴 人　丁○○
右當事人間給付違約金等事件，上訴人對於中華民國九十年十二月十九日臺灣臺北地
方法院九十一年度訴字第五八五號第一審判決提起上訴，本院判決如左：
    主      文
原判決關於命上訴人給付部分，及該部分假執行之宣告，並訴訟費用之裁判除確定部
分外，均廢棄。
右廢棄部分，被上訴人在第一審之訴及假執行之聲請均駁回。
第一、二審訴訟費用除確定部分外由被上訴人負擔。
    事      實
甲、上訴人方面：
一、聲明：
   (一)原判決不利於上訴人部分廢棄。
   (二)駁回被上訴人第一審之訴及假執行之聲請。
二、陳述：除與原判決記載相同者，茲引用之外，補稱：本件被上訴人應先使支票兌
    現，上訴人始需依約履行義務，惟被上訴人未於系爭支票之帳戶內備款，並已領
    回支票，致上訴人分文未收，故被上訴人顯未履行契約第二條第一項之規定。再
    被上訴人認本件契約有效存在，而上訴人亦無不賣之情形，其未經催告即依系爭
    契約第十條規定請求違約金，於法未合。
三、證據：援用第一審所提證據。
乙、被上訴人方面：
一、聲明：上訴駁回。
二、陳述：除與原判決記載相同者，茲引用之外，補稱：依協議書第四條約定，代替
    簽約金之支票係供上訴人返還向銀行借貸之款項及繳付稅金之用。再本件被上訴
    人係依契約第十條規定向上訴人請求損害賠償，請求金額依原判決所認定之八十
    萬元，並主張解除契約。
三、證據：援用第一審所提證據。
    理      由
一、本件被上訴人於原審起訴主張：上訴人丙○○、甲○○、乙○○分別共有坐落台
    北市○○區○○段一小段一○七三號土地，應有部分分別為八萬分之六八四○、
    八萬分之三四二○、八萬分之三四二○（下稱系爭土地），及系爭土地上台北市
    大安區○○段○○段四四六二、四四六三號建號，即門牌號碼台北市○○○路○
    段二五三號十一、十二樓房屋（下稱系爭房屋），原係由上訴人作為賓館營業使
　　用，被上訴人有意將系爭房屋買下拆除整修，並辦理分割作為一般住宅辦公室，
　　雙方歷經多次磋商後，遂於八十九年六月二十七日，簽立房地產買賣契約書、協
　　議書，約定買賣總價款為新台幣（以下同）六千九百九十六萬一千五百元，被上
　　訴人同時交付如原判決附表所示面額共二百萬元之支票二紙予上訴人丙○○，作
　　為第一期款。詎上訴人在收受前述支票後，拒依協議書第四條、第十二條之約定
　　，將系爭房屋辦理分割，亦未於簽約日後二星期內，搬離該屋並交付系爭房屋予
　　被上訴人實施工程，顯已不照約履行應盡義務。爰依系爭契約第十條之約定，請
　　求上訴人給付二百萬元及法定遲延利息之懲罰性違約金等語。上訴人則以：上訴
　　人雖未依協議書第十二條之約定，於簽約日後二星期內搬離系爭房屋，並交付系
　　爭房屋予被上訴人施工。但被上訴人迄今未付分文，系爭支票並未交給上訴人，
　　而是交予華南銀行南永和分行保管，該支票簽發迄今已逾一年，已不得請求付款
　　，被上訴人既未付分文，自無所謂價款之發生。
　　且兩造間所簽定之系爭契約仍繼續存在，被上訴人並未受有損害，被上訴人請求
　　上訴人給付違約金，自屬無據，資為抗辯。
二、被上訴人主張兩造簽訂上開內容之契約，被上訴人並於簽約時交付系爭支票，由
    華南銀行南永和分行保管之事實，為上訴人所不爭，且有房地產買賣契約書、協
    議書各一份，建物登記謄本、支票影本各二份，土地登記謄本三份為證，應堪信
    為真實。被上訴人復主張上訴人違反協議書第四條、第十二條之約定，未依約將
    系爭房屋辦理分割，且未於簽約日後二星期內搬離系爭房屋，並將系爭房屋交予
    被上訴人施工之事實，亦為上訴人所不爭執，本院應以之為裁判基礎。故本件所
    應審究者，乃被上訴人之請求，是否符合系爭契約第十條後段之約定。
三、按違約金係當事人約定契約不履行時，債務人應支付之懲罰金或損害賠償額之預
　　定金額，以確保債務之履行為目的。此與當事人約定一方解除契約時，應支付他
　　方相當之金額，係以消滅契約為目的。屬於保留解除權之代價，性質迥異。又契
　　約約款究為違約金抑或解約金，應由法院依過去事實及其他一切證據資料，判斷
　　當事人立約當時之真意而認定之，至於當事人就該金額之性質所為法律上陳述，
　　雖可供法院參考，但法院並不當然受其拘束。查系爭契約第十條約定：「本契約
　　簽訂後，倘甲方（被上訴人）不買或不按約定日期付款時，願將既付價款全部由
　　乙方無條件沒收，抵作違約金外，並即解除本約；如乙方（上訴人）不賣或不照
　　約履行應盡義務時，亦應將已收價款如數退還與甲方之外，另加倍賠償所收價款
　　同額之損害金與甲方，並負責賠償甲方因買賣本土地所支付之一切其他所交付之
　　費用，本約方得解除，各無異議。」就此條款後段之性質，被上訴人固主張係懲
　　罰性之違約金，上訴人則抗辯為損害賠償預定性質之違約金，但依其內容觀之，
　　出賣人（上訴人）違約不賣時，應加倍返還所收價金予買受人，方得解除契約。
　　即出賣人（違約之一方）支付特定之損害金後，即有解約權。故出賣人依該約款
　　所支付價金同額之損害金，應屬解約金之性質（最高法院八十六年台上字第一四
　　七號判決參照）。此與同條款前段約定，買受人所支付之價款，於不買時，應抵
　　作違約金者不同。要言之，上開後段約定，為上訴人保留解約權利之對價，是否
　　行使解約權，為上訴人之自由，如其不為解約，自無須加倍返還價款。至於契約
　　未經解除而當事人有不履行契約之情事時，應如何負契約責任，要屬另一問題，
　　非上開約款所及。本件上訴人既未為解除契約之行為，則被上訴人請求上訴人加
　　倍返還所收價金，即屬無據。何況系爭支票自發票日起已逾一年，無法行使票據
　　上權利之事實，復為兩造所不爭，則事實上被上訴人亦未支付上訴人任何價款，
　　自無請求上訴人加倍返還所支付之價款之問題。從而被上訴人本於系爭契約第十
　　條約定，請求上訴人給付，為無理由，應予駁回。
四、綜上所述，被上訴人本於契約之法律關係，請求上訴人給付違約金為無理由，不
    應准許。其假執行之聲請亦失所附麗，應併予駁回。原審將系爭契約第十條後段
    之約定，解為違約金，從而判命上訴人給付八十萬元之本息，並為假執行之宣告
    ，尚有未洽。上訴意旨指摘原判決不當，求予廢棄改判，為有理由。自應由本院
    予以廢棄改判，如主文第二項所示。
五、據上論結，本件上訴為有理由，依民事訴訟法第四百五十條、第七十八條，判決
    如主文。
中　　　華　　　民　　　國　　 九十一   年　　十一      月　　 二十六   日
                                 民事第十七庭
                                     審判長法  官　鄭  雅  萍
                                           法  官　吳  謀  焰
                                           法  官　呂  太  郎
右正本係照原本作成。
如不服本判決，應於收受送達後二十日內向本院提出上訴書狀，其未表明上訴理由者
，應於提出上訴後二十日內向本院補提理由書狀（均須按他造當事人之人數附繕本）
上訴時應提出委任律師或具有律師資格之人之委任狀；委任有律師資格者，另應附具
律師及格證書及釋明委任人與受任人有民事訴訟法第四百六十六條之一第一項但書或
第二項（詳附註）所定關係之釋明文書影本。
中　　　華　　　民　　　國　　 九十一   年　　十一      月　　 二十七   日
   　　　　　　　　　　　　　　　　　　　　書記官  明  祖  星
附註：
民事訴訟法第四百六十六條之一（第一項、第二項）：
對於第二審判決上訴，上訴人應委任律師為訴訟代理人。但上訴人或其法定代理人具
有律師資格者，不在此限。
上訴人之配偶、三親等內之血親、二親等內之姻親，或上訴人為法人、中央或地方機
關時，其所屬專任人員具有律師資格並經法院認為適當者，亦得為第三審訴訟代理人
。
